【裁判字號】    97,簡上,979
【裁判日期】    971231
【裁判案由】    詐欺
【裁判全文】
臺灣臺中地方法院刑事判決             97年度簡上字第979號
上  訴  人  臺灣臺中地方法院檢察署檢察官
被      告  乙○○
上列上訴人因被告詐欺案件，不服本院中華民國97年8 月28日97
年度簡字第928 號第一審簡易判決（起訴案號：臺灣臺中地方法
院檢察署97年度偵字第7055號及移送併辦案號：97年度偵字第76
31號），提起上訴，及移送併辦（97年度偵字第23173 號），本
院管轄之第二審合議庭判決如下：
    主    文
原判決撤銷。
乙○○幫助意圖為自己不法之所有，以詐術使人將本人之物交付
，累犯，處有期徒刑肆月，如易科罰金，以新臺幣壹仟元折算壹
日。
    犯罪事實
一、乙○○前因違反肅清煙毒條例等案件，經臺灣高等法院臺中
    分院以81年度上訴字第1513號判決判處有期徒刑3 年、9 年
    ，定應執行刑為有期徒刑10年確定，於民國82年2 月9 日入
    監執行，於84年12月27日縮短刑期假釋出監，嗣因案撤銷假
    釋執行殘刑有期徒刑5 年9 月26日；另於89年間因竊盜案件
    ，經本院以89年度易字第2364號判決判處有期徒刑8 月確定
    ，並與上開殘刑合併執行於96年3 月22日縮刑期滿執行完畢
    。詎仍不知悔改，其明知國內社會上層出不窮之詐騙集團或
    不法份子為掩飾其不法行徑，避免執法人員之追究及處罰，
    經常利用他人之存款帳戶掩人耳目，因此，在客觀上可以預
    見一般取得他人帳戶使用之行徑，常與行財產犯罪有密切關
    連，竟以縱有人持其存款帳戶作為詐騙之犯罪工具，亦不違
    其本意之幫助犯意，於97年1 月18日晚間8 時許，在臺中縣
    太平市○○路與樹孝路口，將其在兆豐國際商業銀行中臺中
    分行所開立帳號00000000000 號帳戶（下稱兆豐銀行帳戶）
    之存摺、印章、提款卡及密碼，以不詳代價，交付予不詳姓
    名年籍自稱「劉先生」之詐騙集團成員，而容許該人與所屬
    之詐騙集團成員，藉其帳戶遂行詐欺取財犯罪。嗣上開詐欺
    集團之不詳姓名年籍成員取得乙○○之上開存摺、印章、提
    款卡及密碼後，即基於為自己不法所有之詐欺犯意，於97年
    1 月19日，由該詐騙集團之不詳姓名年籍之成員，撥打電話
    予甲○○，自稱係博客來網路書店客服人員向其佯稱：其之
    前在網路購物，因網路平台發生錯誤變成分期付款，需至提
    款機作更正云云，致甲○○陷於錯誤，遂依該詐騙集團成員
    之指示，於同日晚間7 時14分許，在臺北縣新莊市○○路51
    0 號前，以郵局自動櫃員機匯款之方式，匯款新臺幣（下同
    ）29,983元至乙○○上開兆豐銀行帳戶內，並於匯款當日即
    遭提領一空；該詐騙集團之不詳姓名年籍之成員另於97 年1
    月19日，撥打電話予丁○○，自稱係華南銀行專員向其佯稱
    ：為防止博客來網站繼續扣款，需拿金融卡至提款機用英文
    介面操作更正云云，致丁○○陷於錯誤，遂依該詐騙集團成
    員之指示，於同日下午4 時44分許，在高雄縣大寮鄉○○路
    郵局前，以郵局自動櫃員機匯款之方式，匯款29,983元至乙○○上開兆豐銀行帳戶內，並於匯款當日即遭提領一空。嗣
    因甲○○、丁○○發覺受騙，始報警處理而查悉上情。
二、案經臺中市警察局第一分局、第四分局分別報請臺灣臺中地
    方法院檢察署檢察官偵查起訴及移送併辦，復經本院合議庭
    裁定由受命法官獨任行簡易判決處刑。
    理    由
壹、程序方面
    按被告以外之人於審判外之言詞或書面陳述，除法律有規定
    者外，不得作為證據，刑事訴訟法第159 條固定有明文，惟
    被告以外之人於審判外之陳述，雖不符同法第159 條之1 至
    之4 規定，而經當事人於審判程序同意作為證據，法院審酌
    該言詞陳述或書面陳述作成時之情況，認為適當者，亦得為
    證據，同法第159 條之5 第1 項亦定有明文。查本判決所引
    用之下列各項證據方法之證據能力，被告及檢察官於本院準
    備程序時均表示無意見，並同意作為證據，且本院審酌該等
    證據作成之客觀情況均無不當，並無不宜作為證據之情事，
    則依刑事訴訟法第159 條之5 第1 項之規定，認均具有證據
    能力。
貳、實體方面：
一、被告乙○○於本院審判期日經合法傳喚未到庭，惟被告乙○○於本院準備程序時固坦承上開兆豐銀行帳戶為其所開立，
    並於97年1 月18日晚間8 時許，在臺中縣太平市○○路與樹
    孝路口，將其上開帳戶之存摺、印章、提款卡及密碼，交付
    予不詳姓名年籍自稱「劉先生」之人之事實，惟矢口否認有
    何幫助詐欺之犯行，辯稱：因為伊去應徵工作，姓劉的男子
    說要查伊有無欠人家錢，所以才將兆豐銀行帳戶之存摺、印
    章、提款卡及密碼交予姓劉之男子，但伊對劉姓男子拿存摺
    去從事詐欺之行為並不知情云云。惟查：
  (一)上開兆豐銀行帳戶確係被告所開立乙節，業據被告坦承不諱
    （見本院卷第26頁），並有兆豐國際商業銀行中臺中分行97
    年2 月14日（97）兆銀中台中字第0042號函所檢附之開戶基
    本資料、資金往來明細表各1 份在卷可憑（見第四分局警卷
    第20頁至第23頁），又被告所開立之上開兆豐銀行帳戶，被
    詐騙集團成員利用作為向被害人甲○○、丁○○詐欺取財之
    入帳帳戶及被害人甲○○、丁○○遭詐騙後確有分別於97年
    1 月19日晚間7 時14分許及同日下午4 時44分許，在臺北縣
    新莊市○○路510 號前及高雄縣大寮鄉○○路郵局前，均以
    郵局自動櫃員機匯款之方式，分別匯款29,983元及29,983元
    至乙○○上開兆豐銀行帳戶內等情，亦據證人即被害人甲○○、丁○○分別於警詢時證述綦詳，並有被害人甲○○、丁○○分別所提出之郵政自動櫃員機交易明細表各1 紙及被告
    上開兆豐銀行帳戶之交易明細表1 份在卷可參（見第一分局
    警卷第12頁、第四分局警卷第23頁、第68頁）。
  (二)雖被告仍以上開情詞置辯，然查：(1)被告對於其係應徵工作
    始將上開帳戶之存摺、印章、提款卡及密碼交予不詳姓名年
    籍自稱「劉先生」之成年男子乙節，始終無法提出相關之有
    利證據供本院調查以實其說，甚且對於該對方之姓名、年籍
    資料亦完全無法提出供本院調查，其所辯是否可信，已非無
    疑；又被告於原審調查時即供稱當初伊將帳戶之存摺、提款
    卡及密碼交給自稱劉姓男子時，伊就有懷疑可能會將帳戶資
    料作為不法的工具使用等語（見原審卷第57頁背面），則被
    告對其帳戶資料遭利用作為犯罪工具使用等情，自難推諉不
    知。(2)又被告辯稱：伊係為應徵工作，才將上開帳戶之存摺
    、印章、提款卡及密碼交予劉姓之成年男子查其有無欠他人
    債務云云，惟貸款人向金融機構融資借款，嗣後因故無法清
    償借款，金融機構縱知悉貸款人於其名下各該帳戶尚有餘款
    ，仍須透過法院依民事強制執行程序以確保及滿足其債權，
    尚無從逕以帳戶扣款方式取償，且亦無從透過帳戶之資料即
    知悉被告有無任何債信不良或欠債之紀錄，被告與對方均為
    成年男子，對此應無不知之理，則交付該帳戶之存摺、印章
    、提款卡及密碼對於徵信並無任何實益可言。況對方若因工
    作性質確須徵信，自可要求被告逕向往來銀行或聯合徵信中
    心申請相關信用資料即可，何需捨簡就繁，是被告前開所辯
    ，顯與常情有違，實屬可疑。(3)再者，詐欺集團以他人帳戶
    供作款項出入之人頭帳戶，必定會先取得帳戶申請人之同意
    ，否則若帳戶申請人辦理掛失止付，被害人所匯入之款項即
    遭凍結無法提領，而帳戶申請人反可輕易藉由辦理補發存摺
    、變更印鑑及密碼，將款項提領一空，詐欺取財集團成員精
    心策劃詐騙之成果將因存簿來源取得之不可靠性，無法順利
    領得詐欺款項，而導致心血功虧一簣，犯罪集團當無甘冒此
    風險之理，足見被告上開所辯，再再與常理有重大違背，顯
    不足採，上開兆豐銀行帳戶之存摺、印章、提款卡及密碼，
    顯係被告交付予詐騙集團成員使用無疑。(4)另按刑法上之故
    意，分為直接故意（確定故意）與間接故意（不確定故意）
    。行為人對於構成犯罪之事實，明知並有意使其發生者，為
    直接故意；行為人對於構成犯罪之事實，預見其發生而其發
    生並不違背其本意者，為間接故意。又幫助犯之成立，以行
    為人主觀上認識被幫助者正欲從事犯罪或係正在從事犯罪，
    且該犯罪有既遂之可能，而其行為足以幫助他人實現構成要
    件者，即具有幫助故意，並不以行為人確知被幫助者係犯何
    罪名為必要。而按金融機構之帳戶為個人理財之工具，為便
    利大眾使用此一理財工具，以資活絡資金供需，對於申請開
    設金融帳戶並無設有任何特殊之限制，一般民眾皆能自由申
    請開戶，並得同時在不同金融機構申請多數存款帳戶使用，
    乃眾所周知之事實，依一般人之社會生活經驗，倘係經由合
    法管道之收入或支出，其於金融帳戶之存放及提領，本可自
    行向金融行庫開立帳戶後使用，殊無大費周章使用他人帳戶
    之必要，況且近來詐騙案件層出不窮，詐騙集團多利用人頭
    帳戶做為出入帳戶，不僅廣為媒體所披載，亦經政府一再宣
    導提醒注意，尤以現今各地金融機構所設自動提款機莫不設
    定轉帳之警示畫面，或張貼警示標語，促請使用大眾注意，
    衡諸目前社會以電視、報紙甚至網路等管道流通資訊之普及
    程度，以及使用自動提款機從事提款、轉帳交易之頻繁，苟
    見有陌生人不思以自己名義申請開立帳戶，反而向不特定人
    蒐集或收購他人之金融機構帳戶使用，當知有所疑。被告於
    行為時為40歲之成年人，已有相當之社會經驗，對於帳戶提
    供他人使用，將可能為他人從事不法，應有預見，是被告具
    備幫助詐欺取財之不確定故意，應可認定。而被告有此不確
    定故意，仍將帳戶之存摺、印章、提款卡及密碼交予不詳姓
    名年籍自稱「劉先生」所屬之詐欺集團為詐欺犯罪之用，其
    雖並未參與上開犯罪之構成要件行為，然其顯係以幫助他人
    犯罪之意思，實施上開犯罪構成要件以外之行為，其幫助詐
    欺取財犯行，亦可認定。
  (三)綜上所述，本案事證明確，被告幫助詐欺之犯行堪以認定，
    自應依法論科。
二、按刑法上之幫助犯，係對於犯罪與正犯有共同之認識，而以
    幫助之意思，對於正犯資以助力，而未參與實施犯罪之行為
    者而言（最高法院75年度台上字第1509號、84年度台上字第
    5998號、88年度台上字第1270號判決參照）。本件被告將上
    開帳戶之存摺、印章、提款卡及密碼提供予詐欺集團之不詳
    年籍、姓名之詐欺成員使用，雖使該成員得基於詐欺取財之
    犯意，向被害人甲○○、丁○○施以詐術，致使被害人甲○○、丁○○陷於錯誤，依詐欺集團成員指示匯款至被告所提
    供之上開兆豐銀行帳戶內，而遂行其詐欺取財之犯行，惟如
    前述，被告單純提供帳戶供人使用之行為，並不等同於向被
    害人施以欺罔之詐術行為，且亦無證據證明被告有參與詐欺
    取財犯行之構成要件行為，是核被告乙○○所為，係犯刑法
    第30條第1 項前段、第339 條第1 項之幫助詐欺取財罪，公
    訴人認被告所犯係刑法第30條第1 項、第339 條第2 項之幫
    助詐欺得利罪，容有誤會，惟基本事實同一，爰變更起訴法
    條（原審於調查時已告知所犯為幫助詐欺取財罪嫌，惟於簡
    易判決書漏載上開變更起訴法條之旨）。又被告係幫助犯，
    並未實際參與詐欺犯行，所犯情節較正犯輕微，爰依刑法第
    30條第2 項規定，減輕其刑。又被告前因違反肅清煙毒條例
    等案件，經臺灣高等法院臺中分院以81年度上訴字第1513號
    判決判處有期徒刑3 年、9 年，定應執行刑為有期徒刑10年
    確定，於82年2 月9 日入監執行，於84年12月27日縮短刑期
    假釋出監，嗣因案撤銷假釋執行殘刑有期徒刑5 年9 月26日
    ；另於89年間因竊盜案件，經本院以89年度易字第2364號判
    決判處有期徒刑8 月確定，並與上開殘刑合併執行於96年3
    月22日縮刑期滿執行完畢乙節，有臺灣高等法院被告前案紀
    錄表1 份在卷可憑，其於徒刑執行完畢後，5 年內故意再犯
    本件有期徒刑以上之罪，為累犯，應依刑法第47條第1 項之
    規定，加重其刑，並依法先加後減之。另被告以1 次提供上
    開兆豐銀行帳戶之存摺、印章、提款卡及密碼之幫助詐欺犯
    行，供詐欺集團分別向被害人甲○○、丁○○詐取財物，係
    一行為觸犯數罪名，為想像競合犯，應從一重處斷。檢察官
    移送併辦被害人甲○○部分（即97年度偵字第7631號）為犯
    罪事實同一之單純一罪，移送併辦被害人丁○○部分（即97
    年度偵字第21173 號）有裁判上一罪關係，為起訴效力所及
    ，且均經檢察官移送併辦，本院自應併予審理，附此敘明。
三、原審認被告所犯罪證明確，予以論罪科刑，固非無見。惟查
    ：被告所提供其上開帳戶之存摺、印章、提款卡及密碼予詐
    欺集團成員，該成員尚有詐取被害人丁○○之財物，此部分
    為原審未及審酌，自有未洽。檢察官上訴認尚有此部分事實
    未經原審法院併予審酌，為有理由，自應由本院將原判決撤
    銷改判。爰審酌被告雖未實際參與詐欺取財犯行，但其提供
    帳戶供不法犯罪集團使用，不僅造成執法機關不易查緝犯罪
    行為人，嚴重危害社會治安，助長社會犯罪風氣，更造成被
    害人求償上之困難，且犯後猶否認犯行，難認有悔意，及被
    害人等遭詐騙之金額等一切情狀，量處如主文所示之刑，並
    參酌本件犯罪情節、被告之智識程度及經濟狀況等情，諭知
    以新臺幣1,000 元折算1 日之易科罰金折算標準，以資懲儆
    。
四、被告乙○○經合法傳喚，無正當理由不到庭，本院爰依刑事
    訴訟法第371 條規定，不待其陳述，由檢察官一造辯論而逕
    行判決，併此敘明。
據上論斷，應依刑事訴訟法第455 條之1 第1 項、第3 項、第37
1 條、第369 條第1 項前段、第364 條、第299 條第1 項前段、
第300 條，刑法第30條第1 項前段、第2 項、第339 條第1 項、
第47條第1 項、第55條、第41條第1 項前段，刑法施行法第1 條
之1 ，判決如主文。
本案經檢察官丙○○到庭執行職務。
中    華    民    國    97    年    12    月    31    日
                  刑事第十庭    審判長法  官  黃家慧
                                      法  官  黃賢婷
                                      法  官  陳玉聰
以上正本證明與原本無異。
本件不得上訴。
                                      書記官  吳彩華
中    華    民    國    97    年    12    月    31    日
附錄本判決論罪科刑之法條：
刑法第30條
幫助他人實行犯罪行為者，為幫助犯。雖他人不知幫助之情者，
亦同。
幫助犯之處罰，得按正犯之刑減輕之。
刑法第339條第1項
意圖為自己或第三人不法之所有，以詐術使人將本人或第三人之
物交付者，處5 年以下有期徒刑、拘役或科或併科1千 元以下罰
金。


司法院資訊處製作；財團法人民間司法改革基金會備份。
